【裁判字號】    97,重訴,8
【裁判日期】    971231
【裁判案由】    偽造有價證券等
【裁判全文】
臺灣臺北地方法院刑事判決               97年度重訴字第8號
公  訴  人  臺灣臺北地方法院檢察署檢察官
被      告  甲○○
選任辯護人  鍾永盛律師
            吳偉豪律師
            劉楷律師
上列被告因重利案件，經檢察官提起公訴（97年度偵字第515 號
），本院判決如下：
    主  文
甲○○乘他人急迫，貸以金錢，而取得與原本顯不相當之重利，
處有期徒刑伍月，如易科罰金，以新臺幣貳仟元折算壹日。
    事  實
一、甲○○為設於臺北市中正區○○○路○ 段15號9 樓重聚典企
    業股份有限公司（即玫瑰唱片及大眾唱片）之負責人，於民
    國96年1 月間，因知悉丁○○、丙○○姊妹所經營亞歷山大
    企業集團（包括亞歷山大股份有限公司《下稱亞歷山大公司
    》、亞爵國際育樂股份有限公司《下稱亞爵公司》、君生活
    股份有限公司《下稱君生活公司》，均由丁○○擔任負責人
    ，丙○○則為亞歷山大企業集團之行政長，負責內部行政管
    理、財務。另亞歷山大公司於96年11月26日變更登記負責人
    為丙○○；亞爵公司於96年11月22日變更登記負責人為乙○○）財務吃緊，陷於亟需資金周轉之急迫狀態，乘丁○○與
    丙○○急需現金周轉之際，基於牟取重利之集合犯意，於96
    年1 月間起至同年11月間止，為下列重利行為：
  (一)於96年1 月31日起，甲○○先以新臺幣（下同）2000萬元為
    最高額度，如下列所示4 次借款予亞歷山大公司，並約定每
    次借款應先付1 期（15日）之利息127 萬元（其中100 萬元
    以「手續費」為名義，但實質上仍為利息），並以亞歷山大
    公司為借款人，書立借據，其中載明該公司同意將部分機器
    設備所有權移轉予甲○○，若該公司如期返還借款，甲○○
    同意將上開機器設備所有權返還該公司，亞歷山大公司並開
    立支票擔保還款。若期限屆至無法償還，雖可延期，但每期
    應支付127 萬元之利息，並應開立另1 支票擔保，又每期實
    際計息日則為11日至17日不等，換算年利率約為與原本顯不
    相當之145.58％至224.99％之重利：
    1.於96年1 月31日甲○○匯款1973萬元借予亞歷山大公司，
      另由亞歷山大公司先行匯款100 萬元予甲○○作為預扣之
      利息，實際僅借得1873萬元。96年2 月13日亞歷山大公司
      償付2000萬元（含實際借款本金1873萬元，利息127 萬元
      ），計息天數14日，換算為年利率約為176.78％。
    2.於96年3 月1 日甲○○匯款2000萬元借予亞歷山大公司，
      另由亞歷山大公司先行匯款127 萬元予甲○○作為預扣之
      利息，實際僅借得1873萬元，其後：
      (1)96年3 月14日讓亞歷山大公司續借並付利息127 萬元，
        計息天數14日，換算約為年利率176.78％之利息。
      (2)96年3 月29日讓亞歷山大公司續借並付利息127 萬元，
        計息天數15日，換算為約年利率164.99％之利息。
      (3)96年4 月12日亞歷山大公司償付2000萬元（含實際借款
        本金1873萬元，利息127 萬元），計息天數14日，換算
        約為年利率176.78％之利息。
    3.於96年4 月30日甲○○匯款2000萬元借予亞歷山大公司，
      另由亞歷山大公司先行匯款127 萬元予甲○○作為預扣之
      利息，實際僅借得1873萬元，其後：
      (1)96年5 月14日讓亞歷山大公司續借並付利息127 萬元，
        計息天數15日，換算約為年利率164.99％之利息。
      (2)96年5 月25日讓亞歷山大公司續借並付利息127 萬元，
        計息天數11日，換算約為年利率224.99％之利息。
      (3)96年6 月11日亞歷山大公司償付2000萬元（含實際借款
        本金1873萬元，利息127 萬元），計息天數17日，換算
        約為年利率約145.58％之利息。
    4.於96年7 月31日甲○○匯款2000萬元借予亞歷山大公司，
      另由亞歷山大公司先行匯款127 萬元予甲○○作為預扣之
      利息，實際僅借得1873萬元，其後：
      (1)96年8 月14日讓亞歷山大公司續借並付利息127 萬元，
        計息天數15日，換算約為年利率164.99％之利息。
      (2)96年8 月28日讓亞歷山大公司續借並付利息127 萬元，
        計息天數14日，換算約為年利率176.78％之利息。
      (3)96年9 月10日讓亞歷山大公司續借並付利息127 萬元，
        計息天數13日，換算約為年利率190.38％之利息。
      (4)96年9 月21日讓亞歷山大公司續借並付利息127 萬元，
        計息天數11日，換算約為年利率224.99％之利息。
      (5)96年10月8 日讓亞歷山大公司續借並付利息127 萬元，
        計息天數17日，換算約為年利率145.58％之利息。
      (6)96年10月22日讓亞歷山大公司續借並付利息127 萬元，
        計息天數14日，換算約為年利率176.78％之利息。
      (7)96年11月5 日讓亞歷山大公司續借並付利息127 萬元，
        計息天數14日，換算約為年利率176.78％之利息。
      (8)96年11月19日讓亞歷山大公司續借並付利息127 萬元，
        計息天數14日，換算約為年利率176.78％之利息。
  (二)於96年5 月間，因亞歷山大企業集團財務更加吃緊，甲○○
    借款之2000萬元額度，已不敷亞歷山大企業集團所需，丁○○、丙○○再與甲○○商定增加2000萬元之借款額度，丁○○於96年5 月30日書立「股份買賣同意書」，同意將亞歷山
    大公司持有之10％君生活公司股票（即125,000 股，相當於
    125 萬元）轉讓予甲○○，以折算利息。丁○○並於96年5
    月間書立「附買回同意書」，記載：甲○○受亞歷山大公司
    委託，以每股16元，認購君生活公司股票125 萬股，計2000
    萬元，甲○○同意將上開款項匯至亞歷山大公司指定帳戶完
    成交易，但亞歷山大公司同意於其後向甲○○買進上開全部
    股票，亞歷山大公司並開立支票予甲○○，以作為買回股票
    款項之支付等語。而實係以亞歷山大公司支票，以及甲○○
    可取得君生活股票之權利，來作為亞歷山大公司借款之擔保
    ，甲○○即以此等條件，如下列所示再借款7 次予亞歷山大
    公司，金額為700 萬元至2000萬元不等，並亦約定每次借款
    利息應先付，若期限屆至無法償還，雖可延期，但仍應再支
    付利息，並應開立另1 紙支票作為擔保，且再書立「附買回
    同意書」，換算年利率約為與原本顯不相當之98.26 ％至
    206.24％之重利：
    1.於96年5 月31日甲○○匯款2000萬元借予亞歷山大公司，
      另由亞歷山大公司匯款73萬8000元予甲○○作為預扣之利
      息，亞歷山大公司為此筆借款並轉讓10％之君生活公司股
      票（12萬5000股，相當於125 萬元）予甲○○，予以折扣
      之後，亞歷山大公司實際僅借得1801萬2000元，96年7 月
      10日亞歷山大公司償付2000萬元（含實際借款本金1801
      萬2000元，利息198 萬8000元），計息天數41日，換算即
      約為與原本顯不相當之年利率98.26 ％之利息。
    2.於96年7 月31日甲○○匯款2000萬元借予亞歷山大公司，
      另由亞歷山大公司先行匯款127 萬元予甲○○作為預扣之
      利息（其中100 萬元並以「手續費」為名義），實際僅借
      得1873萬元，96年8 月14日亞歷山大公司償付2000萬元（
      含實際借款本金1873萬元，利息127 萬元），計息天數15
      日，換算約為年利率164.99％之利息。
    3.於96年8 月14日甲○○匯款1500萬元借予亞歷山大公司，
      另由亞歷山大公司匯款95萬2500元予甲○○作為預扣之利
      息，實際僅借得1404萬7500元，96年8 月28日亞歷山大公
      司償付1500萬元（含實際借款本金1404萬7500元，利息95
      萬2500元），計息天數15日，換算約為年利率164.99％之
      利息。
    4.於96年8 月28日甲○○匯款1000萬元借予亞歷山大公司，
      另由亞歷山大公司匯款63萬5000元予甲○○作為預扣之利
      息，實際僅借得936 萬5000元，96年9 月11日亞歷山大公
      司償付1000萬元（含實際借款本金936 萬5000元，利息63
      萬5000元），計息天數15日，換算約為年利率164.99％之
      利息。
    5.於96年9 月11日甲○○匯款700 萬元借予亞歷山大公司，
      另由亞歷山大公司匯款56萬3000元予甲○○作為預扣之利
      息，實際僅借得643 萬7000元，96年9 月29日亞歷山大公
      司償付700 萬元（含實際借款本金643 萬7000元，利息
      56萬3000元），計息天數19日，換算約為年利率168.02％
      之利息。
    6.於96年9 月26日甲○○匯款1300萬元借予亞歷山大公司，
      另由亞歷山大公司匯款82萬5500元予甲○○作為預扣之利
      息，實際僅借得1217萬4500元，其後：
      (1)96年10月8 日讓亞歷山大公司續借並付利息82萬5500元
        ，計息天數13日，換算約為年利率190.38％之利息。
      (2)96年10月23日讓亞歷山大公司續借並付利息82萬5500元
        ，計息天數15日，換算約為年利率164.99％之利息。
      (3)96年11月6 日讓亞歷山大公司續借並付利息82萬5500元
        ，計息天數14日，換算約為年利率176.78％之利息。
      (4)96年11月20日讓亞歷山大公司續借並付利息82萬5500元
        ，計息天數14日，換算約為年利率176.78％之利息。
    7.於96年10月8 日甲○○匯款700 萬元借予亞歷山大公司，
      另由亞歷山大公司匯款44萬4500元予甲○○作為預扣之利
      息，實際僅借得655萬5500元，其後：
      (1)96年10月19日讓亞歷山大公司續借並付利息44萬4500元
        ，計息天數12日，換算約為年利率206.24％之利息。
      (2)96年11月2 日讓亞歷山大公司續借並付利息44萬4500元
        ，計息天數14日，換算約為年利率176.78％之利息。
      (3)96年11月16日讓亞歷山大公司續借並付利息44萬4500元
        ，計息天數14日，換算約為年利率176.78％之利息。
  (三)於96年11月間，因亞歷山大公司急需資金因應，丁○○乃又
    甲○○借款，甲○○於96年11月8 日匯款1100萬元借予亞歷
    山大公司，另由亞歷山大公司於同日匯款66萬1600元予甲○○作為預扣之利息，實際僅借得1033萬8400元。亞歷山大公
    司並分別於96年11月12日、96年11月13日、96年11月14日、
    96年11月15日、96年11月16日、96年11月19日、96年11月20
    日、96年11月21日、96年11月22日、96年11月23日及96年11
    月26日分別償付100 萬元予甲○○，合計1100萬元。其中亞
    歷山大公司於96年11月26日所付之100 萬元，包含借款本金
    餘額33萬8400元及利息66萬1600元，換算年利率約為與原本
    顯不相當之216.71％之重利。
二、嗣於96年12月10日亞歷山大公司跳票並宣告暫停營業，亞歷
    山大公司本金部分共積欠甲○○4000萬元，丁○○、丙○○
    與甲○○協商，並對甲○○稱因甲○○持有君生活公司10％
    之股權，不利於丁○○、丙○○另覓投資之人，且因丁○○
    於95年5 月31日以君生活公司股票再向甲○○借款，並增加
    2000萬元之額度時，甲○○有口頭表示若亞歷山大企業集團
    營運狀況好轉，前揭借款時所付「手續費」可以變成甲○○
    入股亞歷山大企業集團之股金，或是予以折扣。甲○○為順
    利取回部分之本金，始於96年12月19日與丙○○書立「債務
    清償協議書」，且同意以2000萬元作為亞歷山大公司積欠債
    務之總額。甲○○另同意將其持有之君生活10％股份，變更
    登記為亞歷山大公司所有，以利丁○○、丙○○另覓得願意
    出資購買君生活公司資產或營業之人，並將出售所得款項用
    以償還甲○○。惟因丁○○、丙○○其後並未順利覓得願意
    投資君生活公司之人，故上開債務仍未清償完畢。
三、案經臺灣臺北地方法院檢察署檢察官自動檢察偵查起訴。
    理  由
一、證據能力部分：
  (一)按詰問權係指訴訟上當事人有在審判庭輪流盤問證人，以求
    發現真實，辨明供述證據真偽之權利，其於現行刑事訴訟制
    度之設計，以刑事訴訟法第166 條以下規定之交互詰問為實
    踐，屬於人證調查證據程序之一環；與證據能力係指符合法
    律所規定之證據適格，而得成為證明犯罪事實存在與否之證
    據適格，性質上並非相同。又未經被告詰問之被告以外之人
    於偵查中向檢察官所為之陳述，依刑事訴訟法第159 條之1
    第2 項之規定，原則上屬於法律規定為有證據能力之傳聞證
    據，於例外顯有不可信之情況，始否定其得為證據。是得為
    證據之被告以外之人於偵查中向檢察官所為之陳述，因其陳
    述未經被告詰問，應認屬於未經合法調查之證據，非為無證
    據能力，而禁止證據之使用。此項詰問權之欠缺，非不得於
    審判中由被告行使以補正，而完足為經合法調查之證據（最
    高法院97年台上字第356 號判決意旨參照）。證人丁○○、
    丙○○、戊○○、己○○於本院審理時均已經以證人身分到
    庭作證，並經被告甲○○及其辯護人實施交互詰問，以踐行
    保障被告等對於證人之正當詰問權，故上開證人於偵查中具
    結後所為之陳述，均得為證據，且應認為已經合法調查。另
    證人葉國一偵查中經具結而為證述，被告及其辯護人於本院
    審理時均未聲請傳喚，而捨棄加以詰問，且陳明不爭執其證
    據能力（見本院卷(一)第225 頁、本院卷(二)第214 頁），故其
    於偵查中之證述，亦應有證據能力。
  (二)本件認定事實所引用之本件卷內其他文書證據，並無證據證
    明係公務員違背法定程序所取得，且卷內之文書證據，亦無
    刑事訴訟法第159 條之4 之顯有不可信之情況與不得作為證
    據之情形，且被告及其辯護人亦不爭執該等文書證據之證據
    能力（見本院卷(二)第214 頁、本院卷(五)第75頁反面），故本
    件認定事實所引用之文書證據均認為有證據能力。
二、訊據被告則矢口否認重利之犯行，並辯稱：於95年11、12月
    間，丁○○為籌措資金向被告詢問是否有意願投資亞歷山大
    集團，被告在閱覽亞歷山大公司、君生活公司、亞爵公司等
    95年之財務報表後，發現上述公司均出現虧損，財務狀況不
    佳，遂表示無此意願，嗣於96年1 月底，丁○○透過被告之
    友人稱約有2000萬元資金缺口，希望被告能借錢周轉，並稱
    很快就會還款，被告在遊說下，始於96年1 月31日借款2000
    萬元予丁○○，並以亞歷山大公司名義簽立借據，嗣於同年
    5 月31日再向被告借款2000萬元，而被告係比照一般朋友借
    款月息3 分打9 折，僅收月息2.7 分（即月息2.7 ％），借
    款2000萬元，半個月利息27萬元，且雙方約定屆期如未還款
    必須展延者，即須支付借款金額2000萬元之5 ％即100 萬元
    之本金保證金，俟清償時再作結算，多退少補，此部分並非
    利息，且丁○○向被告借款係因其等處分資產尚需時日，乃
    先向被告借款周轉，僅係基於資金之調度，並非出於急迫而
    借款云云。
三、經查：
  (一)被告與亞歷山大公司間有如事實欄一所示之借款、還款之資
    金往來，業據證人即亞歷山大公司財務部副理己○○於本院
    審理時證述明確（見本院卷(五)第21頁反面至第28頁正面），
    並有證人己○○於偵查中所提出之借款明細表4 紙在卷可稽
    （見96年度他字第10448 號卷(八)第43-46 頁），且被告對於
    該4 紙借款明細所載之匯款金額、日期、帳號、傳票號碼等
    項目亦不爭執，復供承相關事實（見本院卷(五)第25頁正面、
    第27頁反面、第76頁）。另外，就事實欄一、(一)及一、(二)之
    借款、還款資金往來，並有如附表一所示之文書證據可佐。
    而就事實欄一、(二)、1.所示96年5 月31日之借款，另據證人
    即亞歷山大公司負責人丁○○於本院審理時證稱：「（問：
    96年5 月31日是否有支付125 萬元的現金，還是以君生活股
    票折算？）當時是由股份來折算利息，我希望股份能夠賣比
    較高價，但是因為君生活財務不好看，所以只能賣這樣」（
    見本院卷(五)第30頁），是以君生活公司10％股票轉讓予被告
    ，係用以折抵利息，亦可認定，而且當時被告及丁○○並同
    意此部分股票之價值係以125 萬元計算，並亦有「股份買賣
    同意書」1 紙在卷可稽（見97年度偵字第654 號證據卷(二)第
    127 頁）。另按照附表二、三所示之方式加以計算，則被告
    每次借款及續借之年利率，即分別如事實欄一所載。是故此
    等事實應可認定。
  (二)被告雖辯稱所謂的手續費1 百萬元為「本金保證金」，係於
    清償時再作結算，多退少補，並非利息，伊僅收取月息2.7
    分之利息云云，惟：
    1.證人丙○○於本院審理時即已證稱：「（問：利息27萬元
      及手續費100 萬元，是如何給付給被告？）我記得借款之
      前要先匯款，127 萬元都要先給，被告才會把錢匯到我們
      指定的帳戶。15天到了，如果要續借，要先跟被告說，如
      果被告同意，我們就再把127 萬元的費用匯過去，我們借
      2000萬的本金到期票，如果延期就要先換票」；「（問：
      手續費100 萬元是何時必須給付給被告？）是在每次撥款
      之前」；「（問：新借款項及續借款項都要給付這100 萬
      元手續費嗎？）是的」；「（問：……當時在向被告借款
      時，有無聽過本金保證之情況？）當時被告沒有跟我說過
      本金保證，所以我不清楚本金保證是什麼意思」；「（問
      ：依照你的認知，所謂手續費是什麼意思？）就是借款的
      費用，因為我接手的時候，之前就是說100 萬元是手續費
      及27萬元利息」；「（問：如果你們有按期還本金，這一
      百萬元是否會退還？）沒有」等語（見本院卷(五)第69、71
      頁）。是以被告於借款予亞歷山大公司時，100 萬之「手
      續費」並非所謂「本金保證金」，而且於償還本金之後，
      亦不會返還，實質上即為借用款項之代價，也就是利息，
      應甚為明確。
    2.雖然卷附「切結書」記載：「立切結書人亞歷山大股份有
      限公司（法定代理人丁○○），本公司因周轉資金需求，
      茲向甲○○先生借款，本公司同意借款總額，擔保品明細
      、還款日等……另立借據或合約書為證，借款到期日除雙
      方同意外，一概不准延期，但如因事實需要及雙方同意，
      得另立新借據或合約書展延，惟展延時除補息外，得另償
      還本金5 ％以降低甲○○先生之風險，但本案結束時，雙
      方同意另行結算並多退少補」等語（見97年度偵字第654
      號證據卷(二)第81頁），證人丁○○於本院審理時並證述其
      上確係由其簽名等語（見本院卷(五)第29頁反面）。但是，
      證人丁○○復證稱：「（問：切結書內容有談到展延時除
      利息外，償還本金5 ％以降低甲○○之風險，是否是妳剛
      才所說的手續費用100 萬元相同之部分？）我們真的撐不
      下的時候，歇業的前一天，我打給甲○○說沒有辦法繼續
      經營，我希望快點結算我與甲○○間之債務，同時我也有
      君spa （即君生活公司）的股權抵押給他，因為當時已經
      找到訊聯願意投資君spa ，所以我就聯絡甲○○希望他可
      以如他之前所說的打一些折扣，他當時也很善意，所以這
      張切結書是在發生事情後96年12月12日至17日左右簽的，
      我希望跟甲○○快點結算清楚，才可以繼續跟訊聯談，把
      君spa 順利賣出去，並把錢還給甲○○，切結書中所寫的
      就是把手續費換算成是可以打折的部分。隔幾天才寫了一
      份債務清償協議書出來，內容是按照甲○○之前的允諾，
      4000萬元的債務以2000萬元結算」等語（見本院卷(五)第29
      頁）。被告亦供承上開「切結書」雖記載日期為「96年6
      月1 日」，但實際書立日期為96年12月19日（見本院卷(五)
      第31頁反面）。是故上開「切結書」以及其內「……惟展
      延時除補息外，得另償還本金5 ％以降低甲○○先生之風
      險……」之相關內容，均係亞歷山大公司於96年12月10日
      跳票並宣告暫時停止營業之後才由丁○○書立，此「切結
      書」當然不足以作有利被告之認定。
    3.被告辯稱於96年3 月1 日丁○○再向伊借款時，伊即承諾
      將來結算時會給予折扣云云。然證人丁○○於本院審理時
      ，已一再明確證稱：「（問：是否知道2000萬元借款的利
      息是幾分？）付了127 萬元，其中27萬是利息，其他100
      萬說是手續費。後來以君spa 名義再借2000萬時，甲○○
      有口頭說100 萬的手續費希望公司在轉好時，可以變成股
      金，或是結算時會給我打折」；「（問：方才你說『切結
      書中所寫的就是把手續費換算成是可以打折的部分』，最
      初借款時就有約定如切結書中所示5 ％的此筆費用嗎？）
      是到君spa 的名義借款時，才有這樣的約定」；「（問：
      切結書中所記載的保證金文義，在96年1 月最初借款時，
      甲○○就已經有這樣的表述了嗎？）那時候以為是短借，
      所以沒有提那麼多，一直到君spa 借款時，那時甲○○對
      於君spa 及大陸那邊的投資意願很強，所以有口頭提到可
      以打折或轉為股金」等語（見本院卷(五)第29-30 頁），故
      被告係於96年5 月31日丁○○又以君生活公司股票作為利
      息並擔保借款時，才向丁○○表示「手續費」將來「可以
      打折或轉為股金」之事實，應甚為明確，此從「切結書」
      填載之日期為「96年6 月1 日」即96年5 月31日借款之隔
      日，亦可加以印證。被告辯稱伊係於96年3 月1 日即有上
      開口頭表示云云，則不可採。是以，在96年5 月31日之前
      ，被告即已經於96年3 月1 日、93年3 月14日、96年3 月
      29日、96年4 月30日、96年5 月14日、96年5 月25日各有
      再收取100 萬元的手續費。再者，證人丁○○於本院審理
      時復證稱：「（問：甲○○告訴你借款可以打折時，有無
      具體說明可以打折的折扣數？）沒有」；「（問：就你認
      知，借款所需的100 萬元手續費，於每次到期日時，甲○○是否會返還給你？）應該是不會，但以君spa 名義跟他
      借款時，甲○○有口頭約定，我是覺得很信任他是會給我
      一些折扣」等語（見本院卷(五)第30-31 頁）。是故於96年
      5 月31日丁○○再向被告借款時，被告雖有表示「手續費
      」將來可以打折，但至於是多少折扣，則並未具體說明，
      是被告其後是否要履行此口頭承諾，又要給予多少折扣，
      還是完全聽任被告單方面決定，此口頭承諾對於被告即無
      任何拘束力可言。
    4.雖然其後於96年12月19日被告與丙○○有書立1 份「債務
      清償協議書」，被告同意以2000萬元作為亞歷山大公司積
      欠債務之總額，此有該份協議書在卷可佐（見本院卷(四)第
      271-273 頁），但證人丙○○於本院審理時即已證稱：「
      （問：有關在96年12月時，與被告協議債務清償，當時有
      扣掉已付的手續費，這協調的經過是否可以說明？）12月
      應該是19日有簽一個清償協議書，在那個時間我們欠被告
      未清償的金額是4000萬元，被告同意用2000萬清償完就結
      算。那時也是因為我們公司暫停營運，我們要出售君生活
      公司，被告願意讓出他在君生活10％的股份，找到人接手
      ，當時沒有跟被告談細節，被告說如果我們找到買主，他
      同意配合，到時候4000萬元，就用2000萬元做為清償。那
      時候都沒有提到如果沒有找到買主，這個債務該怎麼結算
      。後來確定沒有找到買主，因為房東那邊有意見，所以還
      是欠被告，沒有清償，目前還沒有處理這段，我們帳上還
      是掛著欠被告4000萬元。丁○○是否有再跟被告談後續要
      如何處理，我不清楚」等語（見本院卷(五)第70頁）。是以
      ，於書立該協議書時，亞歷山大公司已經跳票並宣告暫時
      停止營業，則縱使被告有減少亞歷山大公司債務金額，但
      其用意亦僅在於希望順利取回本金，尚亦不能為有利被告
      之認定。
    5.被告於本院審理時陳稱：「……在最後結算的時候，我實
      際上一共收過他們18次100 萬的手續費，但第一次的100
      萬元是給介紹人的傭金，所以是只有17次手續費，在結算
      的時候我用2000萬，來抵扣本金，這個由最後的結算就可
      以知道」等語。被告所謂18次100 萬元的手續費，應係如
      事實欄一、(一)所記載收取的16次，事實欄一、(二)、2.所記
      載收取的1 次，以及事實欄一、(二)、6.及7.（即96年9 月
      26日借款、96年10月8 日借款）合計所算的1 次。但除此
      以外，於96年5 月31日、96年8 月14日、96年8 月28日、
      96年9 月11日之借款（即事實欄一、(二)、1.、3.、4.、5.
      所記載），以及於96年10月8 日、96年10月23日、96年11
      月6 日、96年11月20日、96年10月19日、96年11月2 日、
      96年11月16日之多次續借（即事實欄一、(二)、6.(1)至(4)及
      一、(二)7.(1)至(3)所記載），被告所收取的利息，均高達
      98.26 ％至176.78％。另外於事實欄一、(三)所載之該次借
      款，換算年利率則達216.71％。故被告辯稱伊僅收取月息
      2.7 分之利息云云，顯不足採信。
  (三)至於被告抗辯丁○○向被告借款係因亞歷山大公司處分資產
    尚需時日，乃先向被告借款周轉，僅係基於資金之調度，並
    非出於急迫而借款云云。然：
    1.亞歷山大公司95年度之財務報表即已顯示負債比率可達97
      ％，而且該年度淨損564,343,000 元，此有亞歷山大公司
      95年度財務報表在卷可稽（見97年度偵字第654 號證據卷
      (一)第144 、145 頁），被告亦自承：「……於96年時她（
      即丁○○）其實有拿亞歷山大公司財務報表給我看過，我
      覺得虧損太大，不適合投資……」（見本院卷(五)第31頁）
      等語，是被告於借款之時即已知悉亞歷山大公司上開財務
      狀況極為惡劣。
    2.證人丁○○於本院審理時證稱：「（問：請說明被告本來
      是要投資，為何變成向被告借款？）我原來跟甲○○說希
      望他可以投資或是可以短期周轉，因為那時公司一連串碰
      到很多問題，重要是前年10月我們站前分店，房東國寶人
      壽內部董事長有經營權糾紛，所以在我們付房租的事情上
      有被牽連到，原來的董事長要我們不要付這筆錢，因為他
      的經營權被總經理拿走了，那時我人在大陸，我的同事就
      聽他的話沒有付錢，就被國寶人壽後來的董事長到法院告
      我，最重要的是他們後來去執行處查封我們的戶頭，我們
      的資金就沒有辦法動，我只好另外找尋資金。我希望甲○○可以投資臺灣的亞歷山大公司，當初臺灣亞歷山大公司
      狀況不好，正在調整階段當中，所以甲○○表示願意短期
      借款給我們，暫緩投資計畫，我就請他可否借我短期周轉
      」等語（見本院卷(五)第28頁反面）。另證人己○○於本院
      審理時證稱：「（問：在96年1 月31日開始向甲○○借款
      時，亞歷山大公司是否尚能向銀行貸得款項？）96年在資
      金比較吃緊，而且當時在富邦、華南、合庫等銀行的核貸
      額度都用完了，至於想要向銀行增貸的部分很難談，想要
      增加額度，但銀行不同意，因為公司的不動產全部都抵押
      了，信用貸款也談不下來」（見本院卷(五)第26頁）。證人
      丙○○於本院審理時證稱：「（問：你所謂有短期資金缺
      口的時候，除了向被告借款外，是否有辦法向銀行或其他
      民間借得利息及手續費較低之款項？）銀行那時候有在談
      額度，但是那時還沒有核准下來……」（見本院卷(五)第71
      頁）。
    3.另證人葉國一於偵查中證稱：「（問：丁○○有無跟你借
      款？）因為我們都是建研會的會員在95年6 月中旬開始陸
      陸續續由我幫忙她向我的親戚借錢，她說資金困難，希望
      我幫她規劃，她都是以公司、個人名義借款，公司借5 億
      9 千2 百萬，個人是借500 萬，都有簽立契約，年利率3%
      ，我根據她所提供的資料發現她的收入還銀行的利息就很
      吃力，而且發現她用日息向民間借款，後來我還是借款給
      她，當初我希望她將高利息的借款先還掉，並派人至她公
      司實際上瞭解經營狀況，她把她向會員收來的會員費去擴
      展據點，舊的據點仍然需要支出，而且新的據點也是要費
      用，會員沒有預期的增加，又碰上卡債的事件，銀行不接
      受刷卡了，所以會員遞減，加上大環境的改變，所以她的
      收入降的很快」；「前述借款是陸陸續續借到今年（即96
      年）2 月，我自己是設定借款不超過6 億元，都是匯到她
      的公司亞歷山大的戶頭，借她個人的則是匯到她個人戶頭
      ……」等語（見96年度他字第10448 號卷(一)第79頁）。
    4.依上揭證述，足證丁○○自96年1 月31日開始以亞歷山大
      公司名義向被告借款時，亞歷山大公司對於銀行借款之核
      貸額度均已用完，無法再從銀行取得資金，且葉國一對於
      亞歷山大公司及丁○○的6 億元借款額度也將用罄，另外
      亞歷山大公司在銀行的帳戶並遭法院查封，無法調動資金
      ，丁○○才有向被告借款之必要，並且亞歷山大公司之會
      員收入，用以繳付銀行之利息，即相當吃力，更何況尚有
      人事成本、租金、水電等固定支出。
    5.雖然證人丁○○於本院審理時證稱：「（問：96年1 月31
      日亞歷山大公司向甲○○借的2000萬元說是短期周轉，當
      時有無告訴甲○○公司經營狀況是周轉不靈？）我告訴他
      我們有資金的壓力，但大陸那邊找股東還算順利」；「（
      問：有無談到這筆2000萬元沒有借到公司會跳票或是公司
      會倒？）沒有，因為我認為找股東還算順利」等語（見本
      院卷(五)第29頁）。證人丙○○則證述：「（問：你們向被
      告借錢的時候，有向被告表示被告如果不幫忙，亞歷山大
      公司就會倒嗎？）我們的資金缺口是一個短期借貸，這個
      不會影響公司營運」；「（問：可是你們既然已經跟葉國
      一借了那麼多錢，為何還要向被告甲○○借錢？）跟葉國
      一借的錢，有大部分是用來還銀行的借款。96年因為業績
      有雙卡風暴，景氣比較不好，所以有一些業績下滑影響，
      所以這些錢是用來做短期資金調度」等語（見本院卷(五)第
      70頁）。但是，證人丁○○、丙○○所謂之「資金缺口」
      、「短期借貸」，即係亞歷山大公司需要立即的資金因應
      ，以等待後續的資金到位，當時亞歷山大公司的銀行帳戶
      更遭法院查封，而無法調動，並且亞歷山大公司當時也還
      在向銀行辦理增加貸款額度，自然也不能發生周轉不靈等
      影響信用之狀況。被告利用亞歷山大公司此等情事，借予
      款項，並收取如事實欄所載年利率98.26 ％至216.71％之
      利息，相較於葉國一所收取之年利率3 ％之利息，利息顯
      然高出相當的多，並會侵蝕亞歷山大公司的獲利，若非亞
      歷山大公司當時急需資金因應，又無法從其他途徑取得資
      金，而有急迫之情事，又豈會輕言答應？是被告係乘丁○○、丙○○經營亞歷山大企業集團財務吃緊，亟需資金周
      轉之急迫狀態，基於牟取重利之犯意，貸予金錢，而取得
      與原本顯不相當之重利，應可以認定。
  (四)綜上，被告所辯並不足採，本件事證明確，被告犯行堪以認
    定。
四、核被告所為，係犯刑法第344 條之重利罪。按刑事法若干犯
    罪行為態樣，本質上原具有反覆、延續實行之特徵，立法時
    既予特別歸類，定為犯罪構成要件之行為要素，則行為人基
    於概括之犯意，在密切接近之一定時、地持續實行之複次行
    為，倘依社會通念，於客觀上認為符合一個反覆、延續性之
    行為觀念者，於刑法評價上，即應僅成立一罪。學理上所稱
    「集合犯」之職業性、營業性或收集性等具有重複特質之犯
    罪均屬之，例如經營、從事業務、收集、販賣、製造、散佈
    等行為概念者是（最高法院95年度台上字第1079號判決要旨
    參照）。本件被告係乘丁○○、丙○○經營亞歷山大企業集
    團急迫需款，反覆對亞歷山大公司出借款項，以取得與原本
    顯不相當之重利，顯具有反覆性，則被告基於牟取重利之犯
    意，在密切接近之一定時間及空間內反覆從事複次重利行為
    ，無非從事該犯罪之當然結果，應認均屬包括一罪。再者，
    公訴人雖未就事實欄一、(二)4.至7.及一、(三)之重利犯行起訴
    ，惟該部分犯行與已起訴部分，有實質上一罪關係，為起訴
    效力所及，本院自應一併審理。爰審酌被告收取重利之行為
    並不可取，且犯後否認犯行，並無任何具體悔過表現可供本
    院審酌，然其尚不會以脅迫等不法方式強行收取本息，而且
    於亞歷山大公司宣告暫停營業後，並書立「債務清償協議書
    」，減少亞歷山大公司之債務金額，其犯罪手段、情節尚輕
    等一切情狀，量處如主文所示之刑，並審酌被告之犯罪所得
    、經濟狀況，諭知如易科罰金，以2000元折算1 日的折算標
    準。
據上論斷，應依刑事訴訟法第299 條第1 項前段，刑法第344 條
、第41條第1 項前段，刑法施行法第1 條之1 ，判決如主文。
本案經檢察官林達到庭執行職務。
中    華    民    國    97    年    12    月    31    日
                  刑事第二庭審判長法  官  劉慧芬
                                  法  官  陳勇松
                                  法  官  江俊彥
以上正本證明與原本無異。
如不服本判決，應於判決送達後10日內向本院提出上訴狀（應附
繕本），上訴於臺灣高等法院。
                                  書記官  王聖婷
中    華    民    國    97    年    12    月    31    日
附錄論罪法條：
中華民國刑法第344條（重利罪）
乘他人急迫、輕率或無經驗貸以金錢或其他物品，而取得與原本
顯不相當之重利者，處1 年以下有期徒刑、拘役或科或併科1 千
元以下罰金。
附表一：
  ┌─────┬─────────────────┬──────────┐
  │事實欄所載│證物名稱                          │證物出處            │
  │之借款、續│                                  │                    │
  │借編號    │                                  │                    │
  ├─────┼─────────────────┼──────────┤
  │ (一)1.     │銀行傳票（傳票號碼EOB-00000000、  │本院卷(四)第2、24-26頁│
  │          │EOB-00000000 、EOB-00000000、     │、97年度偵字第654號 │
  │          │EOB-00000000）、明細分類帳、亞力山│證據卷(二)第95頁      │
  │          │大企業集團付款申請單、支票乙紙（  │                    │
  │          │BU0000000）                       │                    │
  ├─────┼─────────────────┼──────────┤
  │ (一)2.     │銀行傳票（傳票號碼EOB-00000000、  │本院卷(四)第3、27-30頁│
  │          │EOB-00000000、EOB-00000000）、明細│、97年度偵字第654號 │
  │          │分類帳、亞力山大企業集團付款申請單│證據卷(二)第94頁      │
  │          │、支票乙紙（票號：BU0000000）     │                    │
  ├─────┼─────────────────┼──────────┤
  │ (一)2.(1)   │銀行傳票（傳票號碼EOB-00000000）、│本院卷(四)第4、31-32頁│
  │          │明細分類帳、亞力山大企業集團付款申│                    │
  │          │請單                              │                    │
  ├─────┼─────────────────┼──────────┤
  │ (一)2.(2)   │銀行傳票（傳票號碼EOB-00000000）、│本院卷(四)第4、33-34頁│
  │          │明細分類帳、亞力山大企業集團付款申│                    │
  │          │請單                              │                    │
  ├─────┼─────────────────┼──────────┤
  │ (一)2.(3)   │傳票號碼EOB-00000000              │96年度他字第10448 號│
  │          │                                  │卷(八)第44頁          │
  ├─────┼─────────────────┼──────────┤
  │ (一)3.     │銀行傳票（傳票號碼EOB-00000000、  │本院卷(四)第6、35-36頁│
  │          │EOB-00000000）、明細分類帳、亞力山│、97年度偵字第654號 │
  │          │大企業集團暫付款申請單、支票乙紙（│證據卷(二)第93頁      │
  │          │票號：BU0000000）                 │                    │
  ├─────┼─────────────────┼──────────┤
  │ (一)3.(1)   │銀行傳票（傳票號碼EOB-00000000）、│本院卷(四)第7、41-42頁│
  │          │明細分類帳、亞力山大企業集團付款申│、97年度偵字第654號 │
  │          │請單、支票乙紙（票號：BU0000000） │證據卷(二)第92頁      │
  ├─────┼─────────────────┼──────────┤
  │ (一)3.(2)   │銀行傳票（傳票號碼EOB-00000000）、│本院卷(四)第7、43-44頁│
  │          │明細分類帳、亞力山大企業集團付款申│、97年度偵字第654號 │
  │          │請單、支票乙紙（票號：BU0000000） │證據卷(二)第91頁      │
  ├─────┼─────────────────┼──────────┤
  │ (一)3.(3)   │傳票號碼EOB-00000000              │96年度他字第10448 號│
  │          │                                  │卷(八)第44頁          │
  ├─────┼─────────────────┼──────────┤
  │ (一)4.     │銀行傳票（傳票號碼EOB-00000000、  │本院卷(四)第12、95-97 │
  │          │EOB-00000000）、明細分類帳、亞力山│頁、97年度偵字第654 │
  │          │大企業集團暫付款申請單、匯款單、、│號證據卷(二)第90頁    │
  │          │支票乙紙（票號：BU0000000）       │                    │
  ├─────┼─────────────────┼──────────┤
  │ (一)4.(1)   │銀行傳票（傳票號碼EOB-00000000）、│本院卷(四)第13、112-  │
  │          │明細分類帳、亞力山大企業集團暫付款│113頁、97年度偵字第 │
  │          │申請單、支票乙紙（票號：BU0000000 │654號證據卷(二)第89頁 │
  │          │）                                │                    │
  ├─────┼─────────────────┼──────────┤
  │ (一)4.(2)   │銀行傳票（傳票號碼EOB-00000000）、│本院卷(四)第14、128-  │
  │          │明細分類帳、亞力山大企業集團暫付款│129頁、97年度偵字第 │
  │          │申請單、支票乙紙（票號：BU0000000 │654號證據卷(二)第88頁 │
  │          │）                                │                    │
  ├─────┼─────────────────┼──────────┤
  │ (一)4.(3)   │銀行傳票（傳票號碼EOB-00000000）、│本院卷(四)第16、182頁 │
  │          │明細分類帳、亞力山大企業集團暫付款│、97年度偵字第654號 │
  │          │申請單、支票乙紙（票號：BU0000000 │證據卷(二)第87頁      │
  │          │）                                │                    │
  ├─────┼─────────────────┼──────────┤
  │ (一)4.(4)   │銀行傳票（傳票號碼EOB-00000000）、│本院卷(四)第17、144-  │
  │          │明細分類帳、亞力山大企業集團暫付款│145頁、97年度偵字第 │
  │          │申請單、支票乙紙（票號：BU0000000 │654號證據卷(二)第86頁 │
  │          │）                                │                    │
  ├─────┼─────────────────┼──────────┤
  │ (一)4.(5)   │傳票號碼EOB-7A090001、支票乙紙（票│97年度偵字第654號證 │
  │          │號：BU0000000）                   │據卷(二)第85頁        │
  ├─────┼─────────────────┼──────────┤
  │ (一)4.(6)   │銀行傳票（傳票號碼EOB-7A220001）、│本院卷(四)第19、170頁 │
  │          │明細分類帳、支票乙紙（票號：      │、97年度偵字第654號 │
  │          │BU0000000）                       │證據卷(二)第84頁      │
  ├─────┼─────────────────┼──────────┤
  │ (一)4.(7)   │銀行傳票（傳票號碼EOB-7B050003）、│本院卷(四)第21、197-  │
  │          │明細分類帳、亞力山大企業集團暫付款│198頁、97年度偵字第 │
  │          │請單、支票乙紙（票號：BU0000000） │654號證據卷(二)第83頁 │
  ├─────┼─────────────────┼──────────┤
  │ (一)4.(8)   │銀行傳票（傳票號碼EOB-7B190005）、│本院卷(四)第21、212-  │
  │          │明細分類帳、亞力山大企業集團暫付款│214頁               │
  │          │申請單、匯款單                    │                    │
  ├─────┼─────────────────┼──────────┤
  │ (二)1.     │銀行傳票（傳票號碼EOB-00000000、  │本院卷(四)第8、47-48、│
  │          │EOB-00000000、EOB-00000000）、明細│266-268頁           │
  │          │分類帳、亞力山大企業集團付款申請單│                    │
  │          │、附買回同意書、匯款申請書        │                    │
  ├─────┼─────────────────┼──────────┤
  │ (二)2.     │銀行傳票（傳票號碼EOB-00000000）、│本院卷(四)第12、92-94 │
  │          │EOB-00000000 、EOB-00000000、明細 │、260-262頁         │
  │          │分類帳、亞力山大企業集團暫付款申請│                    │
  │          │單、匯款申請書、附買回同意書      │                    │
  ├─────┼─────────────────┼──────────┤
  │ (二)3.     │銀行傳票（傳票號碼EOB-00000000）、│本院卷(四)第13、114-  │
  │          │EOB-00000000、EOB-00000000、明細分│115、263-265頁      │
  │          │類帳、亞力山大企業集團暫付款申請單│                    │
  │          │、附買回同意書、匯款申請書        │                    │
  ├─────┼─────────────────┼──────────┤
  │ (二)4.     │銀行傳票（傳票號碼EOB-00000000、  │本院卷(四)第14、126-  │
  │          │EOB-00000000、EOB-00000000）、    │127、257- 259頁     │
  │          │亞力山大企業集團暫付款申請單、明細│                    │
  │          │分類帳、附買回同意書、匯款申請書  │                    │
  ├─────┼─────────────────┼──────────┤
  │ (二)5.     │銀行傳票（傳票號碼EOB-00000000、  │本院卷(四)第16、187、 │
  │          │EOB-00000000、EOB-00000000）、明細│254-256頁           │
  │          │分類帳、附買回同意書、匯款申請書  │                    │
  ├─────┼─────────────────┼──────────┤
  │ (二)6.     │銀行傳票（傳票號碼EOB-00000000）、│本院卷(四)第17、146-  │
  │          │明細分類表、亞力山大企業集團暫付款│147、250-253頁      │
  │          │申請單、附買回同意書、匯款申請書  │                    │
  ├─────┼─────────────────┼──────────┤
  │ (二)6.(1)   │附買回同意書、支票乙紙（票號：    │本院卷(四)第244-246頁 │
  │          │BU0000000）                       │                    │
  ├─────┼─────────────────┼──────────┤
  │ (二)6.(2)   │銀行傳票（傳票號碼EOB-7A230001）、│本院卷(四)第19、175-  │
  │          │明細分類表、亞力山大企業集團暫付款│176、238-240頁      │
  │          │申請單、附買回同意書、支票乙紙（票│                    │
  │          │號：BU0000000）                   │                    │
  ├─────┼─────────────────┼──────────┤
  │ (二)6.(3)   │銀行傳票（傳票號碼EOB-7B060004）、│本院卷(四)第21、199-  │
  │          │明細分類帳、亞力山大企業集團暫付款│200、232-234頁      │
  │          │申請單、附買回同意書、支票乙紙（票│                    │
  │          │號：BU0000000）                   │                    │
  ├─────┼─────────────────┼──────────┤
  │ (二)6.(4)   │銀行傳票（傳票號碼EOB-7B200014）、│本院卷(四)第21、217-  │
  │          │明細分類帳、亞力山大企業集團暫付款│219、226-228頁      │
  │          │申請單、匯款單、附買回同意書、支票│                    │
  │          │乙紙（票號：BU0000000）           │                    │
  ├─────┼─────────────────┼──────────┤
  │ (二)7.     │銀行傳票（傳票號碼EOB-7A080001）、│本院卷(四)第18、158-  │
  │          │明細分類帳、亞力山大企業集團付款申│159、247-249頁      │
  │          │請單、附買回同意書、匯款申請書    │                    │
  ├─────┼─────────────────┼──────────┤
  │ (二)7.(1)   │銀行傳票（傳票號碼EOB-7A190012）、│本院卷(四)第19、168-  │
  │          │明細分類帳、亞力山大企業集團暫付款│169、241-243頁      │
  │          │申請單、附買回同意書、支票乙紙（票│                    │
  │          │號：BU0000000）                   │                    │
  ├─────┼─────────────────┼──────────┤
  │ (二)7.(2)   │銀行傳票（傳票號碼EOB-7B020004）、│本院卷(四)第21、191-  │
  │          │明細分類帳、亞力山大企業集團暫付款│192、235-237頁      │
  │          │申請單、附買回同意書、支票乙紙（票│                    │
  │          │號：BU0000000）                   │                    │
  ├─────┼─────────────────┼──────────┤
  │ (二)7.(3)   │銀行傳票（傳票號碼EOB-7B160009）、│本院卷(四)第21、210-  │
  │          │明細分類帳、亞力山大企業集團暫付款│211、229- 231頁     │
  │          │申請單、附買回同意書、支票乙紙（票│                    │
  │          │號：BU0000000）                   │                    │
  └─────┴─────────────────┴──────────┘
附表二（年利率計算方式）：
{[預扣利息/（借款金額-預扣利息）] ÷計息天數}×365
附表三（事實欄一、(三)之年利率計算方式）：
  ┌──────┬───────┬──────┬────────────┐
  │  交易日期  │甲○○匯款金額│亞歷山大公司│備  註                  │
  │            │              │匯款金額    │                        │
  ├──────┼───────┼──────┼────────────┤
  │96年11月 8日│ 11,000,000元 │            │                        │
  ├──────┼───────┼──────┼────────────┤
  │96年11月 8日│              │  661,600元 │實際借得金額：          │
  │            │              │            │10,338,400元            │
  ├──────┼───────┼──────┼────────────┤
  │96年11月12日│              │1,000,000元 │此筆還款實際借用日數：5 │
  │            │              │            │日                      │
  ├──────┼───────┼──────┼────────────┤
  │96年11月13日│              │1,000,000元 │此筆還款實際借用日數：6 │
  │            │              │            │日                      │
  ├──────┼───────┼──────┼────────────┤
  │96年11月14日│              │1,000,000元 │此筆還款實際借用日數：7 │
  │            │              │            │日                      │
  ├──────┼───────┼──────┼────────────┤
  │96年11月15日│              │1,000,000元 │此筆還款實際借用日數：8 │
  │            │              │            │日                      │
  ├──────┼───────┼──────┼────────────┤
  │96年11月16日│              │1,000,000元 │此筆還款實際借用日數：9 │
  │            │              │            │日                      │
  ├──────┼───────┼──────┼────────────┤
  │96年11月19日│              │1,000,000元 │此筆還款實際借用日數：12│
  │            │              │            │日                      │
  ├──────┼───────┼──────┼────────────┤
  │96年11月20日│              │1,000,000元 │此筆還款實際借用日數：13│
  │            │              │            │日                      │
  ├──────┼───────┼──────┼────────────┤
  │96年11月21日│              │1,000,000元 │此筆還款實際借用日數：14│
  │            │              │            │日                      │
  ├──────┼───────┼──────┼────────────┤
  │96年11月22日│              │1,000,000元 │此筆還款實際借用日數：15│
  │            │              │            │日                      │
  ├──────┼───────┼──────┼────────────┤
  │96年11月23日│              │1,000,000元 │此筆還款實際借用日數：16│
  │            │              │            │日                      │
  ├──────┼───────┼──────┼────────────┤
  │96年11月26日│              │1,000,000元 │包含借款本金餘額338,400 │
  │            │              │            │元及利息661,600 元。    │
  │            │              │            │本金338,400 元實際借用日│
  │            │              │            │數：19日                │
  ├──────┴───────┴──────┴────────────┤
  │設年利率為y ，則                                                    │
  │1,000,000*y*5/365 +1,000,000*y*6/365 +1,000,000*y*7/365+            │
  │1,000,000*y*8/365 +1,000,000*y*9/365 +1,000,000*y*12/365+           │
  │1,000,000*y*13/365+1,000,000*y*14/365+1,000,000*y*15/365+           │
  │1,000,000*y*16/365+338,400*y*19/365=661,600                         │
  │得y=2.1671（216.71％）                                              │
  └──────────────────────────────────┘


司法院資訊處製作；財團法人民間司法改革基金會備份。
